【裁判字號】    98,執消債更,42
【裁判日期】    990624
【裁判案由】    更生程序
【裁判全文】
臺灣嘉義地方法院民事裁定          98年度執消債更字第42號
聲  請  人
即  債務人  丁○○
代  理  人  邱創典律師
債  權  人  台北富邦商業銀行股份有限公司
法定代理人  壬○○
債  權  人  國泰世華商業銀行股份有限公司
法定代理人  丙○○
代  理  人  己○○
債  權  人  京城商業銀行股份有限公司
法定代理人  辛○○
債  權  人  萬泰商業銀行股份有限公司
法定代理人  庚○○
代  理  人  甲○○
債  權  人  台新國際商業銀行股份有限公司
法定代理人  乙○○
債  權  人  中國信託商業銀行股份有限公司
法定代理人  戊○○○○
上列債務人聲請消費者債務清理事件，經本院於98年2月25日以
97年度消債更字第302號裁定開始更生程序，本院裁定如下：
    主  文
債務人所提如附件所示之更生方案應予認可。
債務人在未依更生條件全部履行完畢前，應受如附表之生活限制
。
    理  由
一、債務人更生方案意旨略以：債務人現無擔保及無優先權債務
    總額為1,680,881元，每期願清償12,000元，並自認可方案
    裁定確定之翌日起，依債權比例於每月10日前分別電匯給各
    債權人，共計清償6年，並以1個月為1期，共計清償72期，
    清償總金額為864,000元，無擔保及無優先權債權人受清償
    成數為51.4％（詳參附件二債務人更生方案）。
二、按債務人有薪資、執行業務所得或其他固定收入，法院認更
    生方案之條件公允者，得不經債權人會議可決，逕依債務人
    之聲請或依職權以裁定認可更生方案；法院為認可之裁定時
    ，因更生方案履行之必要，對於債務人在未依更生條件全部
    履行完畢前之生活程度，得為相當之限制，消費者債務清理
    條例第64條第1項、第62條第2項分別定有明文。申言之，消
    費者債務清理條例之目的，除保障債權人集團性滿足之最大
    化及公平化外，並為賦與債務人重建復甦其經濟生活之機會
    ，故消費者債務清理程式制度之構築首需強調生活再建及破
    綻預防，提高債務人工作意願並改善其生活習慣，使能重新
    出發，從而保障其生存權，並促進其義務遂行能力，儘可能
    永續性回覆信用。是若還款額度逾越所能負擔之極限過大，
    債務人勢必無以清償，終至喪失其還債之意願，則債權人則
    因實際受償的金額降低，反蒙受實際不利益。因而更生方案
    是否合理、可行，應視債務人財產狀況（含現有資力與將來
    收入來源）、清償能力及經濟信用等評估，及考量債權人之
    受償額度（如「清算保障原則」─本條例64條第2項第4款參
    照），予以客觀判斷，始不違背前述說明。經查：
（一）債務人目前任職於富翁企業股份有限公司，擔任司機職務
      ，每月收入為33,000元，有富翁企業股份有限公司提供債
      務人之員工職務證明書、99年度1月份至4月份薪資表在卷
      可稽，並經本院依職權調閱之稅務電子閘門財產所得調件
      明細表互核約略相符，是債務人主張其更生方案履行期間
      每月薪資收入約33,000元，洵堪採信。
（二）債務人提出之更生方案是否公允：
    1.債務人主張更生方案履行期間每月必要生活費用為膳食費
      4,500元、小孩膳食費6,000元（2位小孩，每人每月3,000
      元）、勞健保費2,320元、水電及電話費1,500元、子女教
      育費1,500元、汽油費1,500元、雜支3,000元。查：
      (1)伙食費4,500元：債務人主張每月支出前揭伙食費用，
        每餐支出50元（計算式：4,500元÷30天÷3餐＝50元）
        ，未逾一般人維持生活最低程度，該項支出應屬合理，
        應列計為每月必要之支出。
      (2)勞健保費2,320元：此據前揭富翁企業股份有限公司99
        年度1月份至4月份薪資表為證，其中每月薪資預扣勞保
        費500元、健保費1,820元，金額互核一致，堪信屬實，
        且不能認非屬生活必要支出，應予准許。
      (3)水電及電話費1,500元：此部分經債務人於本案及97年
        度消債更字第302號聲請更生事件舉出相關單據在卷，
        堪信為真實。又依一般人消費程度之經驗法則，此部分
        之支出尚屬合理，本院爰准予列計為每月必要之支出。
      (4)小孩膳食費6,000元、教育費1,500元：債務人主張與配
        偶平均分擔孩扶養費後，每月支出前揭扶養費項目。按
        受扶養權利者，以不能維持生活而無謀生能力者為限，
        民法第1117條第1 項定有明文。第所稱「不能維持生活
        」，係指無財產足以維持生活；所稱「無謀生能力」係
        指扶養權利人不具勞力、工作能力而言。經查，債務人
        與配偶育有長子張哲瑋（現年8歲）、長女張筠宜（現
        年7歲），無財產及所得，此有債務人全戶戶籍謄本、2
        名子女之稅務電子閘門財產所得調件明細表附卷可稽，
        堪認現均不能維持生活而無謀生能力。則揆諸前揭說明
        ，債務人非無扶養之義務。查行政院內政部所公佈98年
        度台灣省低收入戶每人每月平均最低基本生活費為9,82
        9元，此經行政院內政部98年度台內社字第0980031312
        號函公告在案，準此，債務人與配偶分擔2名子女每月
        膳食費6,000元、教育費1,500元及前揭健保費用，未逾
        一般人維持生活最低程度，該項支出應屬合理，爰計為
        每月必要之支出。
      (5)汽油費1,500元：查債務人現住嘉義縣鹿草鄉下潭村下
        潭48號，原工作地點為義竹鄉，99年6月公司預計遷至
        台南縣柳營鄉，公司未提供交通車交通車，每日駕駛所
        有汽車上下班（車牌號碼SW-4690，出廠年份1992年，
        汽缸容量1,950 c.c.，廠牌名稱為裕隆汽車），此經債
        務人陳報在案，並有債務人戶籍謄本、經濟部商業司公
        司公示資料、債務人之稅務電子閘門財產所得調件明細
        表在卷可考，堪認債務人每月須額外負擔縣市間交通成
        本。本院審諸前情，認是項費用為必要合理，准予列計
        為每月必要之支出。
      (6)雜支3,000元：債務人主張本人與2名子女每月雜支費用
        需3,000元，惟並未主張支出瓦斯費、稅務費用，當認
        係爭雜支費用尚須支應債務人前揭項目所需。又債務人
        現住處所前經陳報屋齡為50餘年，現通勤上下班之汽車
        車齡17年餘，債務人每月尚須額外支出維修費用，堪予
        認定。則依一般人消費程度之經驗法則，此部分支出尚
        難認有浪費奢侈情事，本院爰准予列計為每月必要之支
        出。
      (7)綜上，債務人主張更生方案履行期間每月個人必要生活
        費用更生方案履行期間每月必要生活費用膳食費4,500
        元、小孩膳食費6,000元、勞健保費2,320元、水電及電
        話費1,500元、子女教育費1,500元、汽油費1,500元、
        雜支3,000元，總計20,320元為有理由，此為債務人每
        月必要生活支出。
    2.經上計算，債務人每月收入33,000元，扣除更生方案履行
      期間每月必要支出為20,320元後，餘12,680元（計算式：
      33,000元－20,320元＝12,680元），所提之更生方案係將
      剩餘金額中提列12,000元作為每月更生還款金額，另酌留
      680元作為債務人應急之用，是債務人已勉力提出還款方
      案及金額，確有履行更生方案之誠意。又係爭方案清償總
      金額864,000元，債務總清償成數為51.4％，堪認清償總
      額已達債權總額相當成數，債權人受償金額亦不致過低。
    3.至於債務人名下尚有房屋1棟（門牌號碼同債務人住所，
      應有部分為2分之1），課稅現值為1,950元，此固有債務
      人之稅務電子閘門財產所得調件明細表在卷可考。惟查，
      系爭房屋齡為50餘年，已如前述，則係爭房地有無變價可
      能，非無疑問。縱經變賣，系爭房屋課稅現值僅1,950元
      ，所得價金於扣除必要稅費及相關成本後，難認足敷分配
      給各個無擔保之債權人，是債務人不處分其名下之不動產
      應無礙於更生方案之公允性。
    4.另債務人名下雖有汽車1輛，已如前述。惟依行政院所頒
      「固定資產耐用年數表」及「固定資產折舊率表」規定，
      小客車之耐用年數為5年，依定率遞減法每年折舊369/100
      0，上開自小客車已出廠17年餘，已無太多殘值，若進行
      變價程式，將負擔一定之變價程式費用，如未能順利變價
      ，將增加債務人負擔，對債權人未必有利，且並未認列車
      輛使用之支出費用，債務人並未因持有車輛而得以解免部
      分債務之清償，對債權人並無不利。是堪認係爭更生方案
      未變價分配前揭自小客車案款，尚無違更生方案之公平性
      。
    5.況且本條例立法目的，除保障債權人集團性滿足之最大化
      及公平性外，並為賦與債務人重建復甦經濟生活之機會。
      本件債務人更生方案已盡其償還能力，同前所述，如更生
      方案不予認可，依本條例規定唯有開始進行清算，債務人
      名下財產未具清算實益，反易致使債權人一無所得，對債
      權人同為不利尤甚。且若還款額度逾越債務人所能負擔之
      極限過大，債務人勢必無法清償，終至喪失其還債之意願
      ，則債權人實際受償之金額勢必大幅降低，因而反受實質
      之不利益，適有害於債權人債權之保障與本條例為重建債
      務人經濟生活之立法目的。
    6.本院衡酌前情，認債務人已提出其最大限度之還款方案及
      金額、確有履行更生方案之誠意，且該更生方案公允、適
      當且可行。
三、綜上所述，本件債務人確有薪資固定收入，所提更生方案條
    件公允，且亦無同條例第63條、第64條第2項所定不應認可
    之消極事由存在，揆諸消費者債務清理條例之立法目的，為
    保障債權人公平受償，並謀求消費者經濟生活之更生，則本
    件更生方案自應予認可，另依消費者債務清理條例第62條第
    2 項之規定，在債務人未依更生條件全部履行完畢前之生活
    程度，裁定為相當之限制，爰裁定如主文。
中    華    民    國    99    年    6     月    24    日
                  民事第一庭司法事務官  葉佩如
上為正本係照原本作成。
如不服本裁定，應於裁定送達後10日內，以書狀向本院提出異議
。
中    華    民    國    99    年    6     月    24    日
                            書  記  官  林昱宏

司法院資訊處製作；財團法人民間司法改革基金會備份。
